【裁判字號】    97,交聲,790
【裁判日期】    970626
【裁判案由】    聲明異議
【裁判全文】
臺灣高雄地方法院交通事件裁定         97年度交聲字第790號
原處分機關  高雄市政府交通局
異  議  人  甲○○
上列異議人因違反道路交通管理處罰條例案件，對於高雄市政府
交通局民國97年4 月8 日所為之裁決（高市府交裁字第32-B0000
0000號），聲明異議，本院裁定如下：
    主  文
異議駁回。
    理  由
一、原處分意旨略以：異議人即受處分人甲○○於民國97年2 月
    17日下午9 時40分許，騎乘車號ZHR-316 號機車，沿高雄市
    ○○路北向南行駛至四維路口，因未戴安全帽為警攔停，其
    身上散發濃厚酒味且亦坦承飲酒，員警欲以儀器採證，異議
    人即以手及身體阻擋員警採證，員警便請異議人至成功路派
    出所進行酒精濃度測試檢定，因異議人拒絕配合前往，員警
    即請異議人在現場等候並告知拒絕酒測之處罰規定，先回派
    出所取酒測儀器，俟員警自派出所返回現場欲進行酒測時，
    異議人已逕行搭乘計程車離去，經警依法製單舉發異議人拒
    絕接受酒精濃度測試檢定之違規，依道路交通管理處罰條例
    第35條第4 項前段之規定，裁處異議人罰鍰新臺幣（下同）
    6 萬元等語。
二、聲明異議意旨略以：異議人前揭時地，在高雄市光榮碼頭看
    完煙火後騎乘上開機車行經高雄市○○○路與四維路口，因
    未戴安全帽為警攔停，當時並非酒後駕車，亦未喝酒，員警
    當時並未在執行公權力，乃係在停等紅綠燈，該名員警在伊
    左側，伊並不知其是警員，該警員問伊是否有喝酒，伊回稱
    沒有，警員並未對伊實施酒測，伊沒有拒絕酒精濃度測試，
    亦無藉故推諉不願前往成功路派出所，也沒有阻擋警員攝影
    蒐證，伊去成功路派出所等待許久後，回到現場後發現機車
    不見，故搭乘計程車離去，對於高雄市政府交通局裁決伊拒
    絕接受酒精濃度測試而罰緩6 萬元難以甘服，請求撤銷原處
    分等語。
三、按汽車駕駛人，駕駛汽車經測試檢定酒精濃度超過規定標準
    者，處1 萬5 千元以上6 萬元以下罰鍰，並當場移置保管其
    車輛及吊扣其駕駛執照一年；汽車駕駛人拒絕接受第1 項測
    試之檢定者，處6 萬元罰鍰，並當場移置保管其車輛及吊銷
    其駕駛執照。道路交通管理處罰條例第35條第1 項第1 款、
    第4 項前段，分別定有明文。次按依道路交通管理處罰條例
    科處行政罰事件，依據公法爭議之舉證責任分配法則，固應
    先由行政機關就其業已履踐相關正當法律程序，以及人民應
    受處罰之客觀違反法令行為，負證明之責，異議人就行政機
    關已為相當證明之前開事項，若主張欠缺主觀歸責條件或為
    其他抗辯，亦須就其所辯提出反證。惟行政機關對於前開應
    為舉證事項，非不得以執行查察取締勤務人員，依據調查人
    證之程序，使就親歷事實提供不可替代之證明方法，尤於當
    場舉發交通違規事件，鑑於交通違規事實往往驟然而現、稍
    縱即逝，若硬性要求舉發員警不分違規情節，一律必須預留
    證據，俾便事後提出供法院審酌，除有現實技術可行性之困
    難外，勢將大幅提高交通管理之行政成本，並嚴重削弱道路
    交通管理之行政效能，此絕非立法者制定道路交通管理法規
    之本意；又按道路交通管理處罰條例第35條授權員警實行酒
    精濃度測試檢定之規定，乃是基於員警執行交通稽查勤務之
    必要性所設，員警固然不能毫無理由對駕駛人實施酒測，然
    只要有事實足認駕駛人有酒駕可能性，其發動門檻即已足備
    ，合先敘明。
四、經查：
  (一)異議人於97年4 月9 日收受本件高市府交裁字第裁32-B0000
    0000號裁決書，並於同年月17日逕向本院提出聲明異議乙節
    ，有高雄市政府交通局交通事件裁決中心送達證書及聲明異
    議狀上本院收狀日期戳記章在卷可稽（見本院卷第3 、15頁
    ），而異議人雖未依道路交通案件處理辦法第13條之規定向
    原處分機關提出異議狀後，再由該機關轉送本院審理，惟該
    由原處分機關移送之規定並非強制規定，且異議人亦已於接
    到裁決書之翌日起20日之法定期間內向最後審理之機關即本
    院提出聲明異議，故為訴訟經濟計，異議人逕向本院提出聲
    明異議，程序上自應仍屬適法，合先敘明。
  (二)查本件異議人於上揭時地，騎乘車號ZHR-316 號機車，沿高
    雄市○○路北向南行駛至四維路口，因未戴安全帽為警攔停
    ，因疑似酒醉駕車，而由當時執行燈會勤務之高雄市政府警
    察局交通大隊第六分隊員警乙○○將異議人攔停，請異議人
    接受酒精測試，惟經異議人拒絕接受之事實，業據證人即舉
    發員警乙○○於本院訊問時到庭具結證稱：97年2 月17日當
    天伊穿交通警察制服執行燈會勤務，伊路檢點是在成功路與
    苓雅路口，當時伊看見異議人未戴安全帽行駛於成功路北向
    南方向，即驅車前往攔停，發現該車左右搖晃不穩，攔停下
    來後，伊告知異議人是交通警察及異議人未戴安全帽，並請
    異議人出示證件，而異議人表示未帶證件，經異議人口述之
    後，得知異議人身分證字號，查詢電腦才確知異議人身分，
    在言談中，伊有聞到濃濃酒精味道，並告知異議人有喝酒，
    異議人回答說與朋友聚餐小酌一下有喝一些，伊即請異議人
    到成功路派出所實施酒測，並取出數位相機蒐證，異議人看
    到伊在蒐證，便抱住伊，阻擋拍攝蒐證，在拍攝期間，異議
    人在現場跑來跑去嘗試去阻擋拍攝蒐證，伊便告知異議人如
    果拒絕酒測，可罰緩6 萬元並吊銷駕照3 年，又再次重申請
    異議人到成功路派出所實施酒測，異議人藉故推諉，伊便請
    異議人在現場等候，不要離開現場，伊需回派出所拿機器實
    施酒測，嗣伊至派出所取酒測器回到現場時，發現異議人搭
    乘計程車離去，在現場有在成功路與四維路口停車場擔任管
    理員丙○○親眼目睹執行勤務全部過程，並告知伊異議人已
    搭乘計程車離去，伊攔阻異議人離去不及等語明確（見本院
    卷第28、29、37頁）。另佐以本院當庭勘驗員警乙○○所拍
    攝之蒐證光碟結果發現確有：異議人走來走去，阻擋警員拍
    攝，整個拍攝時間長約11秒之情形，有本院勘驗筆錄在卷可
    稽（見本院卷第29頁），並有卷附高雄市政府警察局舉發違
    反道路交通管理事件通知單、高雄市政府交通局違反道路交
    通管理事件裁決書、執行交通違規移置保管車輛收據各1 份
    在卷可憑（見本院卷第6 、7 、9 頁），應堪以認定。
  (三)異議人雖否認有何拒絕酒精濃度測試檢定之違規，並以前揭
    情詞置辯。惟查：
    1.異議人前揭拒絕酒精濃度測試檢定違規之事實，業據證人
      乙○○於本院審理時證述綦詳在卷（見本院卷第28至29頁
      ），又證人丙○○亦到庭具結證稱：伊在高雄市○○○路
      與四維路口附近收費停車場上班，有看到案發當天晚上9
      點多乙○○警員攔下1 台機車，因在夜間所以不確定為警
      攔檢的人是否就是異議人，警員曾與異議人交談，彼此靠
      的很近，伊看到警員在蒐證，異議人拉著警員之手，應該
      是求情，嗣警員並牽著為警攔停之機車回成功派出所，警
      員在事後詢問伊電話及年籍資料時有播放蒐證光碟給伊看
      等語大致相符（見本院卷第36至38頁）。是員警對未載安
      全帽之異議人加以攔停，並因異議人當時身上散發酒味等
      客觀情形，而懷疑異議人係為酒後駕車，並要求異議人進
      行酒測，顯係基於合理懷疑，且異議人酒後騎乘機車確存
      有實害，則執勤員警對異議人進行臨檢，並要求其配合進
      行酒測，自無不合，從而，異議人辯稱：員警任意攔停臨
      檢，本件舉發程序有問題云云，顯非有據。
    2.又異議人諉稱：案發當天因機車找不到，曾去成功路派出
      所報案云云（見本院卷第39頁），惟查：異議人自承曾去
      成功路派出所等待許久等語（見本院卷第27頁），衡諸常
      情，既懷疑所騎之機車無故失蹤，豈有不就近詢問派出所
      警員之理，參以成功派出所所屬之高雄市政府警察局苓雅
      分局亦覆函表示：該分局於97年2 月份並無受理異議人申
      報遺失車號ZHR-316 號機車案件之情形，亦有該局97年6
      月16日高市警苓分偵字第0970016133號函在卷可按（見本
      院卷第44頁），是異議人上開所謂機車尋覓無著而有報案
      之陳詞，顯非可採，亦見異議人所辯，究否屬實，尚非無
      疑，自難遽信。
    3.按前揭道路交通管理處罰條例第35條第4 項之所以規定「
      拒絕酒精濃度測試之檢定」除應課予罰鍰6 萬元外，並應
      當場移置保管該汽車及吊銷該駕駛執照，較諸同條第1 項
      規定飲酒駕車之處罰：「汽車駕駛人，駕駛汽車經測試檢
      定有酒精濃度超過規定標準者，處新臺幣1 萬5 千元以上
      6 萬元以下罰鍰，並當場移置保管該汽車及吊扣其駕駛執
      照1 年」，更為嚴厲，目的在於不使拒絕酒精濃度測試檢
      定之駕駛人反而獲得寬典，否則無異鼓勵駕駛人拒絕接受
      測試。再關於處罰基礎，係因人體內酒精含量由開始飲酒
      時依飲酒量漸漸累積增加，在完成飲酒時體內酒精含量達
      到最高，隨後依代謝率逐漸代謝。基此，倘駕駛人遭員警
      攔停後，積極拒絕接受酒精測試或消極推諉拖延，致其體
      內酒精濃度因時間經過而逐漸代謝降低，對於其他立即配
      合測試之駕駛人顯有不公，且亦明顯有礙警員職務之順利
      進行。是故，交通部90年8 月14日（90）交路字第048748
      號函、內政部警政署90年8 月23日（90）警署交字第1757
      39號函均明示：「以警方告知駕駛人酒精濃度測試標準及
      流程後，駕駛人如積極或消極拒絕測試，即可判定拒絕接
      受酒精濃度測試，而不以駕駛人不配合時間長短為據」可
      明。證人即警員乙○○於本院訊問時結證稱：我們請異議
      人配合酒測，異議人不願意配合酒測等情，並有前開取締
      過程蒐證錄影光碟，經本院勘驗結果與證人乙○○證述內
      容相符，是以異議人藉此方式拖延時間，而拒絕配合，導
      致員警無法立即實施酒精濃度測試，已有礙員警職務之順
      利進行，嗣後經員警多次勸導、警告，並告以拒測之法律
      效果及詢問異議人是否接受酒測，異議人竟藉故推諉、置
      若罔聞，待員警限令異議人留在現場原地，返派出所拿取
      酒測儀器後，異議人竟藉機搭乘計程車離去，顯有拒絕酒
      測違規之實甚明，異議人以前情置辯，並不足採。
五、綜上，本件員警攔檢異議人之程序乃為合法，且於異議人無
    正當理由拒絕接受酒精測試，經向異議人告知如拒絕酒測之
    法律效果後，異議人仍執意不配合接受測試，並趁機離去，
    員警因而認異議人拒絕酒測及開單舉發，自無違誤。則原處
    分機關依道路交通管理處罰條例第35條第4 項前段規定，裁
    處異議人罰鍰6 萬元，與法自屬無違，異議人執上開情詞提
    起本件聲明異議，為無理由，應予駁回。另異議人是否領有
    機車駕照而需依法吊銷，併由原處分機關查明後依法續行辦
    理，併予敘明。
據上論斷，應依道路交通案件處理辦法第19條，裁定如主文。
中    華    民    國    97    年    6     月    26    日
                  交通法庭    法  官  林建鼎
以上正本證明與原本無異。
如不服本裁定，應於裁定送達後5 日內，向本院提出抗告狀。
中    華    民    國    97    年    6     月    26    日
                              書記官  林秀敏


司法院資訊處製作；財團法人民間司法改革基金會備份。
